【裁判字號】    90,訴,210
【裁判日期】    900627
【裁判案由】    異議之訴
【裁判全文】
臺灣嘉義地方法院民事判決  九十年度訴字第二一○號
    原      告  甲○○
    訴訟代理人  林國一律師
    被      告  丙○○
    訴訟代理人  乙○○
右當事人間異議之訴事件，本院判決如左：
    主      文
被告在債權額新台幣拾玖萬仟伍佰元之範圍外，不得以本院八十三年度促字第二
三七一號支付命令為執行名義對原告為強制執行。
原告其餘之訴駁回。
訴訟費用由被告負擔百分之七十四，餘由原告負擔。
    事      實
甲、原告方面：
  一、聲明：鈞院八十九年度執字第八○五八號強制執行事件就原告所有如附表所示
      不動產所為之強制執行程序，應予撤銷。
  二、陳述：
  （一）被告以其前夫黃三海投資嘉義市富貴天第大樓之股份及利潤新台幣（下同）
        一百五十萬元，以鈞院八十三年度促字第二三七一號支付命令為執行名義，
        聲請鈞院八十九年度執字第八○五八號強制執行，查封原告所有如附表所示
        之不動產。惟前開債務原告於八十七年九月二十七日即已全部清償，而鈞院
        前開強制執行程序尚未終結，原告爰依強制執行法第十四條第一項，提起本
        件訴訟。
  （二）被告之前夫黃三海投資原告參與之陸鋼建設開發有限公司營建之富貴天第大
        樓，原告投資總工程款之百分之三十，黃三海隱名投資在原告投資內十分之
        一，即總工程款之百分之三，投資金額為一百零五萬元，從八十三年八月二
        十四日起至黃三海與被告離婚前，黃三海領取回收款一百九十九萬四千四百
        六十六元。黃三海與被告離婚，約定黃三海投資未回收部分歸被告所有，原
        告陸續交付被告一百一十萬六千五百元，已全部結清，故於八十七年九月二
        十七日被告之子黃進國所書立之收據已載明「茲收到黃三海、丙○○共同投
        資富貴天第大樓回收尾款新台幣肆萬元整」。總計被告與黃三海領取之投資
        與回收款共計三百一十萬九百六十六元。
  （三）前述支付命令係寄存送達，原告沒有收到支付命令，不知提出異議。
  三、證據：提出本院八十九年十二月十日嘉院昭民八十九執實字第八○五八號函、
      本院八十三年促字第二三七一號支付命令、合夥協議書皆影本各一件、收據影
      本四張、帳冊及存摺影本一份、戶籍謄本一件等。
乙、被告方面：
  一、聲明：原告之訴駁回。
  二、陳述：原告積欠被告之債權額係一百五十萬元，原告實際上只給付七十三萬元
      ，被告之子黃進國識字不多，不知尾款之意義，且「尾款」二字係原告自行書
      寫，被告皆是簽完名拿了錢就走，不知原告寫什麼。
丙、本院依職權調閱本院八十三年促字第二三七一號支付命令全卷。
    理      由
一、本件原告起訴主張：被告以其前夫黃三海投資嘉義市富貴天第大樓之股份及利潤
    一百五十萬元，以鈞院八十三年度促字第二三七一號支付命令為執行名義，聲請
    鈞院八十九年度執字第八○五八號強制執行，查封原告所有如附表所示之不動產
    。惟前開投資利潤及股份回收僅剩一百一十萬六千五百元，原告於八十七年九月
    二十七日即已全部清償，且原告未收受前述支付命令，而鈞院前開強制執行程序
    尚未終結，原告爰依強制執行法第十四條第一項，提起本件訴訟。被告則以原告
    積欠被告之債權額係一百五十萬元，原告實際上只給付七十三萬元，被告之子黃
    進國識字不多，不知尾款之意義，且「尾款」二字係原告自行書寫，被告皆是簽
    完名拿了錢就走，不知原告寫什麼等語置辯。
二、原告主張：前述支付命令係寄存送達，其未收到等語，按送達於應受送達人之住
    、居所、事務所或營業所行之，又送達不能依前二條規定為之者，得將文書寄存
    送達地方之自治或警察機關並製作通知書，黏貼於應受送達人住、居所、事務所
    或營業所門首，以為送達，民事訴訟法第第一百三十六條第一項、第一百三十八
    條分別定有明文。次按所謂居所，係指因暫時之目的所居住之處所而言。查前述
    支付命令係於八十三年九月九日，以寄存送達之方式，送達原告當時之戶籍地嘉
    義市○○○路四六五巷八號（八十五年五月五日門牌改編為民生南路四八五巷十
    號），而該址原告陳明偶而回去探望，有送達證書、戶籍謄本及原告八十九年十
    二月二十九日陳報狀各一件附於本院八十三年促字第二三七一號支付命令卷可稽
    ，果爾，原告既將上址設定為戶籍地，又陳明「偶而」回去該址「探望」，依前
    揭說明，該址當時至少可認為係原告之「居所」，又該支付命令既已於八十三年
    九月九日寄存送達，而原告既然偶會回去探望，竟遲至八十九年十二月三十一日
    ，被告已聲請本件強制執行後，始行提出異議，有該異議狀附於本院八十三年促
    字第二三七一號支付命令卷可憑，顯見原告稱其未受該支付命令之送達之事實，
    不足採信。從而，前述支付命令寄存送達該址，應認已合法送達原告，而原告未
    於二十日之不變期間內提出異議，該支付命令業已確定，此亦有本院支付命令確
    定證明書附於本院八十三年促字第二三七一號支付命令卷可參。
三、原告主張：前開黃三海隱名投資富貴天第大樓，其利潤及股份回收，黃三海已領
    取一百九十九萬四千四百六十六元，黃三海與被告離婚，約定黃三海投資未回收
    部分歸被告所有，而實際該部分債權僅剩一百一十萬六千五百元等語，被告則抗
    辯原告積欠被告之債權額係一百五十萬元等語。按債務人對於支付命令未於法定
    期間提出異議者，支付命令與確定判決有同一之效力，民事訴訟法第五百二十一
    條定有明文。系爭支付命令均已確定，有支付命令確定證明書影本可按，則系爭
    支付命令與確定判決有同一之效力，已無疑義，其內容縱有不當，應以再審表示
    不服，要非異議之訴所能救濟，有最高法院八十一年度台上字第三○○四號判決
    可資參照。查前述支付命令之請求標的為被告與其前夫黃三海於八十三年三月三
    日所簽立之離婚協議書第二條約定：「黃三海願將其投資嘉義市富貴天第大樓之
    股份及利潤內給付新台幣壹佰伍拾萬元與丙○○，由王『振』傑股份內支付之。
    」有被告所具支付命令聲請狀附於本院八十三年促字第二三七一號支付命令卷可
    憑，而該支付命令業已確定，已詳如前述，從而，揆諸前揭說明，前述支付命令
    之請求標的即：「依上揭離婚協議書，黃三海將其投資嘉義市富貴天第大樓之股
    份及利潤，其中一百五十萬元讓與丙○○，由原告從伊股份內支付。」，與確定
    判決有同一之效力，亦即原告負有支付富貴天第大樓利潤及回收款中之「一百五
    十萬元」予被告之債務，已有實質確定力，換言之，即使黃三海投資嘉義市富貴
    天第大樓之股份及利潤，當時未回收之部分超過一百五十萬元者，亦不屬該支付
    命令即本件執行名義之請求標的，又原告於九十年五月八日本院準備程序時，陳
    稱：「八十四年的時候公司就結束了，八十三年就結清到尾款」等語，因此原告
    所主張實際該部分債權僅剩一百一十萬六千五百元等語，亦僅得以再審表示不服
    ，要非本件異議之訴所得救濟，準此，於該支付命令確定時，原告負有支付富貴
    天第大樓利潤及股份中之一百五十萬元予被告之債務，應可認定。
四、原告主張：原告陸續交付被告一百一十萬六千五百元，已全部結清，此由八十七
    年九月二十七日被告之子黃進國所書立之收據已載明「茲收到黃三海、丙○○共
    同投資富貴天第大樓回收『尾款』新台幣肆萬元整」可為證明等語，被告則抗辯
    此一百五十萬元之債權，原告實際上只給付七十三萬元，而被告之子黃進國識字
    不多，不知尾款之意義，且「尾款」二字係原告自行書寫，被告皆是簽完名拿了
    錢就走，不知原告寫什麼等語。按解釋意思表示，固須探求當事人之真意，不得
    拘泥於所用之辭句，但所用之辭句業已表示當事人真意，無須別事探求者，即不
    得反捨所用之辭句而更為曲解，有最高法院八十六年台上字第三○四二號判決可
    資參照。查原告所提八十七年九月二十七日收據上，已明確載明「茲收到黃三海
    、丙○○共同投資富貴天『地』大樓『回收尾款』新台幣肆萬元正。收款人：黃
    進國」，而所謂尾款，其文義當係指債權之最後一筆款項，且依目前一般國民教
    育水準，被告當不至不解其意義，而被告確實有拿到該四萬元，當時亦在場，是
    被告抗辯「尾款」二字是原告所寫，其不知原告所載為何，皆簽名後拿錢即走，
    其子黃進國識字不多，不知尾款之意義等，殊與常理有違，顯不足採信，再者，
    被告因原告提出八十三年至八十七年間其所簽名之收據，而於準備程序時，自認
    此等收據之總金額計七十三萬元部分業受清償，然其聲請強制執行時，卻仍以一
    百五十萬元為債權金額。據上，揆諸前揭規定及實務見解，既然該張收據上已明
    確載明係黃三海、丙○○共同投資富貴天『地』（應係筆誤）大樓『回收尾款』
    ，堪認原告主張於八十七年九月二十七日已清償該項投資之回收款之事實為真實
    ，惟原告亦自認僅清償被告一百一十萬六千五百元，從而解釋上，該筆四萬元款
    項僅得認為係該項投資之「回收」尾款，而依據前述支付命令，原告係應給付該
    項投資之股份及利潤中之一百五十萬元給被告，因此，原告尚積欠被告該項投資
    利潤中三十九萬三千五百元，應堪認定。
五、按執行名義成立後，如有消滅或妨礙債權人請求之事由發生，債務人得於強制執
    行程序終結前，向執行法院對債權人提起異議之訴，強制執行法第十四條第一項
    前段定有明文。被告以本院八十三年促字第二三七一號支付命令，命原告給付一
    百五十萬元及督促程序費用一百零一元為執行名義，向本院聲請強制執行，案號
    為八十九年度執字第八○五八號，而原告於支付命令確定後已清償被告一百一十
    萬六千五百元，揆諸前揭規定，在此清償範圍內，被告自不得以該執行名義，對
    原告強制執行，是在此清償範圍內，原告之訴，為有理由，應予准許，逾此範圍
    之三十九萬五千元部分，為無理由，應予駁回。
六、本件事證已臻明確，兩造其餘主張陳述及所提之證據，均不影響本件判決，爰不
    一一論述，附此敘明。
七、據上論結，原告之訴為一部有理由，一部無理由，依民事訴訟法第七十九條判決
    如主文。
中      華      民      國    九十      年      六      月    二十七    日
~B臺灣嘉義地方法院民事第一庭
~B    審判長法官  曾文欣
~B        法  官  鄭雅文
~B        法  官  賴秀蘭
右為正本係照原本作成
如對本判決上訴應於本判決送達後二十日內向本院提出上訴狀（應附繕本)
~B        書記官  楊國色


司法院資訊處製作；財團法人民間司法改革基金會備份。
